ACORDAO-COMPLETO-2489373

ACÓRDÃO 770/2022 ATA 4/2022 - SEGUNDA CÂMARA

VISTOS, relatados e discutidos estes autos de tomada de contas especial instaurada em razão da inexecução parcial do objeto pactuado, da ausência de funcionalidade da parcela executada e da omissão no dever de prestar contas da segunda parcela dos recursos repassados à Cooperativa de Profissionais Liberais do Vale do Araguaia - Coopvag no âmbito do Contrato de Repasse 268208-59/2008 (Siafi 630502) , celebrado entre o então Ministério do Desenvolvimento Agrário e a referida cooperativa objetivando a execução de atividades de fortalecimento da gestão social e da comercialização dos produtos da agricultura familiar no estado de Tocantins, 
ACORDAM os Ministros do Tribunal de Contas da União, reunidos em sessão da 2ª Câmara, em:
9.1. considerar revéis, nos termos do art. 12, § 3º, da Lei 8.443/1992, para todos os efeitos, o Sr. Ailton Ramos Araújo e a Cooperativa de Profissionais Liberais do Vale do Araguaia - Coopvag, dando-se prosseguimento ao processo;
9.2. rejeitar as alegações de defesa apresentadas pelo Sr. Helvécio Mesquita Melo;
9.3. julgar, com fundamento nos arts. 1º, inciso I, 16, inciso III, alíneas "a", "b" e "c", da Lei 8.443/1992 c/c os arts. 19 e 23, inciso III, da mesma lei, e nos arts. 1º, inciso I, 202, § 6º, 209, inciso III, e 210 e 214, inciso III, do Regimento Interno do TCU, irregulares as presentes contas e condenar os Srs. Helvécio Mesquita Melo e Ailton Ramos Araújo, solidariamente com a Cooperativa de Profissionais Liberais do Vale do Araguaia - Coopvag, ao pagamento solidário das quantias abaixo especificadas, atualizadas monetariamente e acrescidas dos juros de mora a partir das datas indicadas, nos termos da legislação vigente, até a efetiva quitação do débito, fixando-lhes o prazo de 15 (quinze) dias, a contar da ciência, para que comprovem, perante o Tribunal (art. 214, inciso III, alínea "a", do Regimento Interno do TCU) , o recolhimento da dívida aos cofres do Tesouro Nacional:
	VALOR (R$) 
	DATA 

	206.920,00
	30/10/2008

	126.163,00
	26/3/2010

9.4. aplicar aos Srs. Helvécio Mesquita Melo e Ailton Ramos Araújo e à Cooperativa de Profissionais Liberais do Vale do Araguaia - Coopvag, individualmente, a multa prevista no art. 57 da Lei 8.443/1992 c/c o art. 267 do Regimento Interno do TCU, no valor R$ 60.000,00 (sessenta mil reais) , fixando-lhes o prazo de quinze dias, a contar da notificação, para que comprovem, perante o Tribunal (art. 214, III, alínea "a", do Regimento Interno do TCU) , o recolhimento da dívida aos cofres do Tesouro Nacional, atualizada monetariamente desde a data deste acórdão até a data do efetivo recolhimento, se paga após o vencimento, na forma da legislação em vigor;
9.5. autorizar, desde logo, com amparo no art. 28, inciso II, da Lei 8.443/1992, a cobrança judicial das dívidas, caso não atendidas as notificações;
9.6. autorizar, desde já, caso requerido, nos termos do art. 26 da Lei 8.443/1992, o parcelamento das dívidas em até 36 (trinta e seis) parcelas mensais e sucessivas, atualizadas monetariamente até a data do pagamento, esclarecendo aos responsáveis que a falta de pagamento de qualquer parcela importará no vencimento antecipado do saldo devedor (art. 217, § 2º, do Regimento Interno do TCU) , sem prejuízo das demais medidas legais cabíveis;
9.7. informar aos Srs. Ailton Ramos Araújo e Helvécio Mesquita Melo que, caso se demonstre, por via recursal, a correta aplicação dos recursos, mas não se justifique a omissão da prestação de contas, o débito poderá ser afastado, mas permanecerá a irregularidade das contas, dando-se ensejo à aplicação da multa prevista no art. 58, inciso I, da Lei 8.443/1992;
9.8. dar ciência desta decisão aos responsáveis, à Caixa Econômica Federal, ao Ministério da Agricultura, Pecuária e Abastecimento e à Procuradoria da República no Estado do Tocantins, para adoção das providências cabíveis, nos termos do art. 16, § 3º, da Lei 8.443/1992 c/c o art. 209, § 7º, do Regimento Interno deste Tribunal.

Tomada de contas especial instaurada pela Caixa Econômica Federal em razão da inexecução parcial do objeto pactuado, da ausência de funcionalidade da parcela executada e da omissão no dever de prestar contas da segunda parcela dos recursos repassados à Cooperativa de Profissionais Liberais do Vale do Araguaia no âmbito do Contrato de Repasse 268208-59/2008 (Siafi 630502), celebrado entre o então Ministério do Desenvolvimento Agrário e a referida cooperativa objetivando a execução de atividades de fortalecimento da gestão social e da comercialização dos produtos da agricultura familiar no estado de Tocantins.

Segunda Câmara

Entidades/órgãos do Governo do Estado de Tocantins.

3. Interessados/Responsáveis:
3.1. Interessados: Caixa Econômica Federal - CEF e Ministério da Agricultura, Pecuária e Abastecimento.
3.2. Responsáveis: Ailton Ramos Araújo (XXX.800.012-XX); Helvécio Mesquita Melo (XXX.391.336-XX); Cooperativa de Profissionais Liberais do Vale do Araguaia - Coopvag (02.059.774/0002-02).

13.1. Ministros presentes: Bruno Dantas (Presidente), Augusto Nardes (Relator) e Antonio Anastasia.
13.2. Ministro-Substituto presente: Marcos Bemquerer Costa.

AUGUSTO NARDES

Transcrevo abaixo a instrução lavrada no âmbito da Secretaria de Controle Externo de Tomada de Contas Especial (peça 57) , a qual contou com a anuência do escalão dirigente da unidade técnica (peças 58 e 59) : 
"INTRODUÇÃO
Cuidam os autos de Tomada de Contas Especial instaurada pela Caixa Econômica Federal (CEF) , em desfavor da Cooperativa de Profissionais Liberais do Vale do Araguaia (CNPJ: 02.059.774/0002-02) , na qualidade de entidade contratada, do Sr. Helvécio Mesquita Melo (CPF: XXX.391.336-XX) , na condição de presidente da cooperativa (gestão 23/7/2008 a 14/1/2011) , e do Sr. Ailton Ramos Araújo (CPF: XXX.800.012-XX) , na condição de presidente da cooperativa (gestão 14/1/2011 a 30/11/2016) , solidariamente, em razão da inexecução parcial do objeto sem funcionalidade e da omissão no dever de prestar contas referente à segunda parcela dos recursos repassados no âmbito do Contrato de Repasse 268208-59/2008 (Siafi 630502) , celebrado entre o então Ministério do Desenvolvimento Agrário e a referida cooperativa.
HISTÓRICO
De acordo com as informações colhidas do ajuste (peça 2, p. 65-71) e do respectivo plano de trabalho (peça 2, p. 42-49) , o instrumento de repasse em testilha teve por objeto a execução de atividades de fortalecimento da gestão social e da comercialização dos produtos da agricultura familiar no estado de Tocantins, conforme cláusula primeira.
A vigência estabelecida inicialmente foi de 23/7/2008 a 23/7/2009, de acordo com a cláusula décima quarta. Após sucessivas prorrogações, o termo vigeu até 30/11/2016, conforme aditivos firmados (peça 2, p. 75-78) , com prazo final para prestação de contas em até sessenta dias após o término da vigência do contrato, nos termos da cláusula décima primeira.
Para executá-lo, conforme o disposto na cláusula quarta (peça 2, p. 66) , foram previstos R$ 380.490,00, sendo R$ 368.840,00 a cargo da União e R$ 11.650,00 a título de contrapartida da entidade contratada. Os recursos federais, por sua vez, foram liberados integralmente, em parcela única, por meio da ordem bancária 2008OB900707, emitida em 22/9/2008 (peça 3, p. 21-22) , cujo crédito em conta bancária específica ocorreu em 25/9/2008 (peça 3, p. 6) .
Nesse compasso, a CEF realizou três desbloqueios para a conta vinculada da seguinte forma:
Tabela 1 - Desbloqueios para a conta vinculada
	Data do desbloqueio
	Repasse
	Contrapartida
	Valor (R$) 

	30/10/2008
	171.163,00
	6.560,00
	177.723,00

	31/10/2008
	35.757,00
	0,00
	35.757,00

	26/3/2010
	126.163,00
	5.090,00
	131.253,00

	Total (R$) 
	333.083,00
	11.650,00
	344.733,00

	Fonte: controle de desbloqueio (peça 3, p. 19) .

De acordo com o Parecer GIGOV/PM 0001/2018, de 28/3/2018, a diferença de R$ 35.757,00 em relação ao montante pactuado refere-se à monta parcial não comprovada da 1ª parcela que, por sua vez, fora descontada no desbloqueio da 2ª parcela (peça 2, p. 5) .
No decorrer da execução do contrato, o montante total de R$ 368.840,00 disponibilizado em conta específica pelo ministério foi desembolsado em favor da entidade contratada em dois momentos, sendo R$ 206.920,00 em 17/11/2008 (1ª parcela) e R$ 126.163,00 em 31/3/2010 (2ª parcela) , conforme evidenciado no extrato bancário (peça 3, p. 5-16) e na conciliação bancária (peça 3, p. 17) .
Por último, conforme se observa no documento extraído do sistema de transferência de recursos comerciais e colacionado pela CEF (peça 3, p. 18) , o saldo original do ajuste no valor de R$ 35.757,00 foi devolvido aos cofres públicos da União em 21/5/2018, cujo montante atualizado a partir de rendimentos auferidos em aplicações alcançou a importância de R$ 59.593,12, conforme demonstrado no extrato bancário (peça 3, p. 16) .
Durante a execução do ajuste, a CEF, após a análise do relatório de execução física de atividades apresentado pela Cooperativa de Profissionais Liberais do Vale do Araguaia (Coopvag) referente à primeira parcela dos recursos, entendeu que todas as atividades programadas foram realizadas de acordo com a documentação apresentada, nos termos do Parecer Técnico de 15/3/2010 (peça 2, p. 79) , a despeito de, sob o aspecto financeiro, não restar comprovado o valor de R$ 35.757,00 o qual fora descontado no desbloqueio da 2ª parcela (peça 2, p. 5) .
Não obstante a execução do objeto até então realizada pela cooperativa nos termos pactuados com a União, naquele ato representada pelo então Ministério do Desenvolvimento Agrário (MDA) , a despeito de cientificada mediante notificações, ofícios e reuniões acerca da necessidade de apresentar o relatório de execução das atividades e a prestação de contas referentes à 2ª parcela, a Coopvag se manteve silente e, dessa forma, tornou-se inadimplente com a obrigação contratual, nos termos do Parecer Consubstanciado de 5/7/2013, lavrado pela Gerência de Filial de Desenvolvimento Urbano e Rural da CEF, no município de Palmas/TO (peça 2, p. 10-11) .
Diante disso, a CEF concluiu que os objetivos da avença não foram atendidos em sua integralidade, o objeto não gerou o benefício social esperado, a parte executada não possui funcionalidade, assim como não houve a prestação de contas dos recursos públicos da 2ª parcela no valor de R$ 126.163,00, nos termos do Parecer GIGOV/PM 0001/2018, de 28/3/2018 (peça 2, p. 5-8) .
Consoante demonstrado no quadro de peça 3, p. 46, e nas notificações expedidas (peças 2, p. 12-13, e 3, p. 50) , a despeito de devidamente notificados pela CEF acerca das irregularidades constatadas com a ocorrência de dano ao erário para apresentação de justificativas ou devolução dos recursos impugnados, os Srs. Helvécio Mesquita Melo e Ailton Ramos Araújo mantiveram-se inertes, conforme consignado pelo tomador (peça 3, p. 46) . Observa-se, no entanto, que a Coopvag, em que pese responsabilizada solidariamente na qualidade de entidade contratada, não fora notificada durante a fase interna, embora seus presidentes assim tenham sido notificados.
Caracterizadas as irregularidades e esgotadas as medidas administrativas internas sem a obtenção do ressarcimento do débito causado aos cofres da União, o órgão instaurador, em seu Relatório de Tomada de Contas Especial 328/2018/CEGOV, emitido em 25/6/2018 (peça 3, p. 44-49) , com a indicação circunstanciada das providências adotadas pela autoridade administrativa no instrumento de repasse em questão, pugnou pela imputação de débito, solidariamente, à Cooperativa de Profissionais Liberais do Vale do Araguaia, na qualidade de entidade contratada, aos seus presidentes, Sr. Helvécio Mesquita Melo (gestão 23/7/2005 a 3/2/2011) , e do Sr. Ailton Ramos Araújo (CPF: XXX.800.012-XX) , na condição de presidente da cooperativa (gestão 3/2/2011 a 30/11/2016) , em razão da inexecução parcial do objeto sem funcionalidade e da omissão no dever de prestar contas referente à segunda parcela dos recursos repassados no âmbito do Contrato de Repasse 268208-59/2008 (Siafi 630502) , no montante original apurado de R$ 333.083,00, correspondente à importância integralmente desbloqueada em favor da entidade contratada.
O Relatório de Auditoria 105/2018 (peça 3, p. 51-53) contém a devida manifestação acerca dos quesitos mencionados no art. 4º, inciso V e § 1º, da Instrução Normativa - TCU 71, de 28 de novembro de 2012, tendo concluído aquela instância de controle pela irregularidade das presentes contas em consonância com o entendimento adotado pelo tomador, conforme Certificado de Auditoria (peça 3, p. 54-55) e Parecer do Dirigente do Órgão de Controle Interno (peça 3, p. 56-57) .
Em Pronunciamento Ministerial de peça 3, p. 60, o Ministro de Estado Chefe da Casa Civil da Presidência República, na forma do art. 52, da Lei 8.443, de 16 de julho de 1992, atesta haver tomado conhecimento das conclusões do Controle Interno acerca da irregularidade das presentes contas, em obediência aos ditames previstos na Instrução Normativa - TCU 71, de 28 de novembro 2012.
Uma vez remetidos os autos a este Tribunal para fins de apreciação e julgamento, em sede de instrução preliminar (peça 7) , a análise dos pressupostos de procedibilidade previstos na IN/TCU 71/2012 verificou que não havia óbices preliminares que impedissem o prosseguimento desta tomada de contas especial, uma vez que não se configurou o transcurso de mais de dez anos entre o fato gerador e a primeira notificação válida dos responsáveis pela autoridade administrativa competente. Ademais, o valor atualizado do débito apurado (sem juros) em 1/1/2017 era superior a R$ 100.000,00, na forma estabelecida conforme os arts. 6º, inciso I, e 19 da IN/TCU 71/2012, modificada pela IN/TCU 76/2016.
Em seguida, após as considerações técnicas acerca da apuração dos fatos, identificação dos responsáveis e quantificação do dano para fins de ressarcimento, concluiu-se com as seguintes proposições (peça 7, p. 10-15) :
63.	Diante do exposto, submetem-se os autos à consideração superior, propondo ao Tribunal:
63.1.	realizar a citação dos responsáveis abaixo qualificados, com fundamento nos arts. 10, § 1º, e 12, incisos I e II, da Lei 8.443/1992 c/c o art. 202, incisos I e II, do Regimento Interno deste Tribunal, para que, no prazo de quinze dias, apresentem alegações de defesa quanto à irregularidade detalhada a seguir:
Irregularidade 1: não comprovação da boa e regular aplicação dos recursos públicos recebidos por força do Contrato de Repasse 268208-59/2008 (Siafi 630502) , em razão da inexecução parcial do objeto considerada sem funcionalidade e da omissão no dever de prestar contas da 2ª parcela.
Dispositivos violados: art. 70, parágrafo único, da Constituição Federal; art. 93 do Decreto-Lei 200/67; arts. 66, 76, 116, § 3º, inciso II, da Lei 8.666/1993; arts. 28 e 22 c/c art. 38, inciso II, alíneas 'a' e 'd', da Instrução Normativa STN 1/1997 (vigente à época) ; e cláusula terceira, item 3.2, alíneas 'a', 'b', 'd' e 'l', c/c a cláusula décima terceira do Contrato de Repasse 268208-59/2008.
Qualificação dos responsáveis solidários:
Nome/CPF/função/gestão: Sr. Ailton Ramos Araújo, XXX.800.012-XX, na condição de presidente da Coopvag, a partir de 14/1/2011.
Conduta: na condição de dirigente máximo da entidade contratada, não adotar providências para dar continuidade às ações de fortalecimento da gestão social e da comercialização dos produtos da agricultura familiar no estado de Tocantins que já se encontravam com 46,70% executadas, em prejuízo do regular aproveitamento das atividades até então desempenhadas, nos termos constatados pela Caixa Econômica Federal; e omitir-se de prestar contas acerca da boa e regular aplicação dos recursos recebidos referente à 2ª parcela do Contrato de Repasse 268208-59/2008;
Nexo de Causalidade: a não adoção de providências para a conclusão das metas previstas no referido instrumento de repasse ocasionou a frustração dos objetivos pretendidos e a ausência de funcionalidade da fração executada e, dessa forma, propiciou a ocorrência de dano ao erário, assim como o ato omissivo do responsável impediu o estabelecimento do nexo causal entre os desembolsos e os recursos repassados para o atendimento do objeto pactuado no referido instrumento de repasse, resultando em presunção de prejuízo ao erário em relação à 2ª parcela; e
Culpabilidade: não há excludentes de ilicitude, de culpabilidade e de punibilidade; é razoável supor que o responsável tinha consciência da ilicitude de sua conduta; era exigível conduta diversa da praticada, quais sejam, adotar todas as medidas necessárias para que bem executar as ações de fortalecimento da gestão social e da comercialização dos produtos da agricultura familiar no estado de Tocantins e, assim, concluir o objeto pactuado com o poder público e alcançar os resultados pretendidos com o Contrato de Repasse 268208-59/2008, bem como desincumbir-se do seu dever por meio da apresentação da prestação de contas referente à 2ª parcela no prazo e forma devidos.
Nome/CNPJ/função: Cooperativa de Profissionais Liberais do Vale do Araguaia (Coopvag) , 02.059.774/0002-02, entidade contratada.
Conduta: por intermédio de seu representante legal, não adotar providências para dar continuidade às ações de fortalecimento da gestão social e da comercialização dos produtos da agricultura familiar no estado de Tocantins que já se encontravam com 46,70% executadas, em prejuízo do regular aproveitamento das atividades até então desempenhadas, nos termos constatados pela Caixa Econômica Federal; e omitir-se de prestar contas acerca da boa e regular aplicação dos recursos recebidos referente à 2ª parcela do Contrato de Repasse 268208-59/2008;
Nexo de Causalidade: a não adoção de providências por parte de seu representante legal para a conclusão das metas previstas no referido instrumento de repasse ocasionou a frustração dos objetivos pretendidos e a ausência de funcionalidade da fração executada e, dessa forma, propiciou a ocorrência de dano ao erário, assim como o ato omissivo de seu representante legal impediu o estabelecimento do nexo causal entre os desembolsos e os recursos repassados para o atendimento do objeto pactuado no referido instrumento de repasse, resultando em presunção de prejuízo ao erário em relação à 2ª parcela; e
Culpabilidade: não há excludentes de ilicitude, de culpabilidade e de punibilidade; é razoável supor que a Coopvag, por meio de seu representante legal, tinha consciência da ilicitude de sua conduta; era exigível conduta diversa da praticada, quais sejam, adotar todas as medidas necessárias para que bem executar as ações de fortalecimento da gestão social e da comercialização dos produtos da agricultura familiar no estado de Tocantins e, assim, concluir o objeto pactuado com o poder público e alcançar os resultados pretendidos com o Contrato de Repasse 268208-59/2008, bem como desincumbir-se do seu dever por meio da apresentação da prestação de contas referente à 2ª parcela no prazo e forma devidos.
e/ou recolha aos cofres do Tesouro Nacional a quantia abaixo indicada, referente à irregularidade e aos elementos de responsabilização acima descritos, atualizada monetariamente a partir da respectiva data até o efetivo recolhimento, abatendo-se na oportunidade a quantia eventualmente ressarcida, na forma da legislação em vigor;
	Valor original (R$) 
	Data da ocorrência
	Tipo

	171.163,00
	30/10/2008
	D

	126.163,00
	26/3/2010
	D

	59.593,12
	21/5/2018
	C

Valor atualizado até 15/5/2019: R$ 463.462,08
63.2	realizar a audiência do responsável abaixo qualificado, com fundamento nos arts. 10, § 1º, e 12, incisos I e III, da Lei 8.443/1992 c/c o art. 202, incisos I e III, do RI/TCU, para que, no prazo de quinze dias, apresente razões de justificativa quanto à irregularidade a seguir detalhada:
Irregularidade 2: não cumprimento do prazo originalmente estipulado para prestação de contas da 2ª parcela dos recursos repassados por força do Contrato de Repasse 268208-59/2008 (Siafi 630502) .
Dispositivos violados: art. 70, parágrafo único, da Constituição Federal; art. 93 do Decreto-Lei 200/67; art. 28 da Instrução Normativa STN 1/1997; e cláusula terceira, item 3.2, alínea 'd', c/c a cláusula décima terceira do Contrato de Repasse 268208-59/2008.
Qualificação do responsável:
Nome/CPF/função/gestão: Sr. Ailton Ramos Araújo, XXX.800.012-XX, na condição de presidente da Coopvag, a partir de 14/1/2011.
Conduta: descumprir o prazo originalmente estipulado para prestação de contas da 2ª parcela referente aos recursos recebidos por força do Contrato de Repasse 268208-59/2008, cuja obrigação expirou em 29/1/2017;
Nexo de Causalidade: o ato omissivo do responsável impediu a comprovação parcial do liame causal entre os recursos recebidos pela Coopvag e a destinação da 2ª parcela para a continuidade das ações de fortalecimento da gestão social e da comercialização dos produtos da agricultura familiar no estado de Tocantins e, dessa forma, impossibilitou a aferição da boa e regular gestão da totalidade dos valores repassados do referido instrumento repasse; e
Culpabilidade: não há excludentes de ilicitude, de culpabilidade e de punibilidade; é razoável supor que a responsável tinha consciência da ilicitude de sua conduta; era exigível conduta diversa da praticada, qual seja, desincumbir-se do seu dever por meio da apresentação da prestação de contas referente à 2ª parcela no prazo e forma devidos.
Partindo dessas premissas, a proposta foi, então, acolhida pela unidade técnica, nos termos dos pronunciamentos uníssonos (peças 8-9) , ocasião em que foram promovidas as notificações da seguinte forma: 
Tabela 2 - Notificação dos responsáveis
	Destinatário
	Expediente
	Data da ciência

	Sr. Ailton Ramos Araújo
	Ofício 9127/2019-TCU/Seproc (peça 16) 
	5/12/2019 (peça 17) 

	Cooperativa de Profissionais Liberais do Vale do Araguaia
	Edital 306/2020-TCU/Sepreoc (peça 20) 
	6/4/2020 (peça 22) 

	Fonte: processo TC Processo 043.098/2018-5.

Não obstante, apesar de devidamente notificados, compulsando os autos, observa-se que os responsáveis epigrafados se mantiveram silentes perante esta Corte de Contas e, desta forma, não se manifestaram quanto às irregularidades a eles imputadas, no prazo regimental fixado. Ademais, em pesquisa realizada na base de dados deste Tribunal em 13/8/2020, observa-se que não há documentos pendentes de juntada nestes autos que guardem relação com eventuais alegações de defesa apresentadas ainda que intempestivas.
Assim, autos foram, então, encaminhados à unidade técnica para fins de instrução e consequente apreciação no mérito pelo Tribunal, após a prévia manifestação do Parquet de Contas
Por meio da nova instrução técnica anexada à peça 26, ante a revelia dos responsáveis e na ausência de outros elementos nos autos que pudessem afastar as respectivas irregularidades, por proposto o seguinte encaminhamento, acatado pelos dirigentes da unidade técnica (peças 27e 28) :
56. Diante do exposto, submetem-se os autos à consideração superior, propondo ao Tribunal:
56.1. excluir o Sr. Helvécio Mesquita Melo (CPF: XXX.391.336-XX) do rol de responsáveis desta tomada de contas especial;
56.2. considerar revéis a Cooperativa de Profissionais Liberais do Vale do Araguaia (CNPJ: 02.059.774/0002-02) e o Sr. Ailton Ramos Araújo (CPF: XXX.800.012-XX) , com fundamento no § 3º, art. 12, Lei 8.443, de 16 de julho de 1992;
56.3. com fundamento nos arts. 1º, inciso I, 16, inciso III, alíneas 'a' e 'c' e § 2º, da Lei 8.443/1992 c/c os arts. 19 e 23, inciso III, da mesma Lei, e com arts. 1º, inciso I, 209, inciso I e III e § 5º, 210 e 214, inciso III, do Regimento Interno deste Tribunal, julgar irregulares as contas da Cooperativa de Profissionais Liberais do Vale do Araguaia (CNPJ: 02.059.774/0002-02) , na qualidade de entidade contratada, e do Sr. Ailton Ramos Araújo (CPF: XXX.800.012-XX) , na condição de presidente da cooperativa (gestão 14/1/2011 a 30/11/2016) ; e condená-los solidariamente ao pagamento das quantias a seguir especificadas, com a fixação do prazo de quinze dias, a contar da notificação, para comprovarem, perante o Tribunal (art. 214, inciso III, alínea 'a', do Regimento Interno) , o recolhimento da dívida aos cofres do Tesouro Nacional, atualizada monetariamente e acrescida dos juros de mora, calculados a partir da data discriminada, até a data do recolhimento, na forma prevista na legislação em vigor:
	Valor original (R$) 
	Data da ocorrência
	Tipo

	171.163,00
	30/10/2008
	D

	126.163,00
	26/3/2010
	D

	59.593,12
	21/5/2018
	C

		Valor atualizado até 16/3/2020: R$ 475.739,80
56.4. aplicar à Cooperativa de Profissionais Liberais do Vale do Araguaia (CNPJ: 02.059.774/0002-02) e ao Sr. Ailton Ramos Araújo (CPF: XXX.800.012-XX) , individualmente, a multa prevista no art. 57 da Lei 8.443/1992 c/c o art. 267 do Regimento Interno, com a fixação do prazo de quinze dias, a contar das notificações, para comprovarem, perante o Tribunal (art. 214, inciso III, alínea 'a', do Regimento Interno) , o recolhimento da dívida aos cofres do Tesouro Nacional, atualizada monetariamente desde a data do acórdão que vier a ser proferido até a do efetivo recolhimento, se for paga após o vencimento, na forma da legislação em vigor;
56.5. informar ao Sr. Ailton Ramos Araújo (CPF: XXX.800.012-XX) que, caso se demonstre, por via recursal, a correta aplicação dos recursos, mas não se justifique a omissão da prestação de contas, o débito poderá ser afastado, mas permanecerá a irregularidade das contas, dando-se ensejo à aplicação da multa prevista no art. 58, inciso I, da Lei 8.443/1992;
56.6. autorizar, desde logo, nos termos do art. 28, inciso II, da Lei 8.443/1992, a cobrança judicial da dívida caso não atendidas as notificações;
56.7. autorizar, caso solicitado, o pagamento da dívida dos responsáveis em até 36 parcelas mensais e consecutivas, nos termos do art. 26 da Lei 8.443/1992 c/c o art. 217 do Regimento Interno, fixando-lhes o prazo de quinze dias, a contar do recebimento da notificação, para comprovarem perante o Tribunal o recolhimento da primeira parcela, e de trinta dias, a contar da parcela anterior, para comprovar o recolhimento das demais parcelas, devendo incidir sobre cada valor mensal, atualizado monetariamente, os juros de mora devidos, à exceção da multa (art. 59 da Lei 8.443/1992) , na forma prevista na legislação em vigor;
56.8. alertar aos responsáveis que a falta de comprovação do recolhimento de qualquer parcela importará no vencimento antecipado do saldo devedor, nos termos do § 2º do art. 217 do Regimento Interno deste Tribunal;
56.9. enviar cópia do acórdão que vier a ser proferido à Caixa Econômica Federal, ao Ministério da Agricultura, Pecuária e Abastecimento e aos responsáveis para ciência, informando que a deliberação, acompanhada do relatório e voto que a fundamentarem, estará disponível para consulta no endereço www.tcu.gov.br/acordaos, além de esclarecer que, caso requerido, o TCU poderá fornecer as correspondentes cópias, em mídia impressa, aos interessados e aos responsáveis;
56.10. encaminhar cópia da deliberação ao Procurador-Chefe da Procuradoria da República no Estado do Pará, nos termos do § 3º do art. 16 da Lei 8.443/1992 c/c o § 7º do art. 209 do Regimento Interno do TCU, para adoção das medidas que entender cabíveis, informando-lhe que o inteiro teor da deliberação pode ser consultado no endereço www.tcu.gov.br/acordaos.
O Ministério Público junto ao TCU, em parecer da lavra do Procurador Júlio Marcelo de Oliveira, após fazer um histórico dos autos, apresentou proposta de realização de novas citações, tendo em vista aparentes equívocos na valor do débito e na responsabilização, nos moldes a seguir (peça 29) :
O Ministério Público de Contas diverge da proposta de encaminhamento formulada pela Secex/TCE, por entender que, preliminarmente ao julgamento da tomada de contas especial, devem ser realizadas novas citações, tanto para a alteração do valor do débito, quanto para a inclusão do responsável Helvécio Mesquita Melo
No que tange à composição do débito, considera-se que houve dois equívocos no cálculo efetuado pela unidade técnica. O primeiro equívoco refere-se ao valor da 1ª parcela desbloqueada, que é de R$ 206.920,00, e não de R$ 171.163,00. O segundo equívoco refere-se ao crédito de R$ 59.593,12, o qual não merece ser abatido do débito imputado aos responsáveis, pois se trata de valores que permaneceram, sob bloqueio, na conta vinculada e foram posteriormente devolvidos pela Caixa à União. Como o débito inclui apenas os valores efetivamente desbloqueados (R$ 206.920,00 + R$ 126.163,00 = R$ 333.083,00) , não faz sentido descontar do débito valores que, embora creditados na conta vinculada pela União, permaneceram bloqueados (R$ 35.757,00 + rendimentos financeiros) e foram posteriormente devolvidos.
Dessa forma, a composição do débito deve ser exatamente aquela apontada pela Caixa, qual seja (peça 3, p. 25) :
	Valor original (R$) 
	Data da ocorrência

	206.920,00
	30/10/2008

	126.163,00
	26/3/2010

Quanto à responsabilização, entende-se que não merece ser afastada a responsabilidade de Helvécio Mesquita Melo. Isso porque não há prova, nos autos, de que os recursos da 2ª parcela foram geridos exclusivamente por Ailton Ramos Araújo, destacando-se que Helvécio Mesquita Melo permaneceu na presidência da Coopvag até 14/1/2011, ou seja, por quase 10 meses após o desbloqueio desses recursos, ocorrido em 26/3/2010.
Na realidade, os extratos bancários constantes dos autos apontam para a efetiva gestão da totalidade dos recursos por parte de Helvécio Mesquita Melo, uma vez que os valores foram debitados da conta vinculada logo após as datas dos correspondentes desbloqueios. Com efeito, o valor total da 1ª parcela, incluída a contrapartida (R$ 213.480,00) , foi debitado da conta vinculada em 17/11/2008. E o valor total da 2ª parcela, também incluída a contrapartida (R$ 131.253,00) , foi debitado em 31/3/2010 (peça 3, pp. 5 e 11) .
Registre-se que, de acordo com o instrumento do Contrato de Repasse 268208-59/2008, a movimentação financeira dos recursos deveria ser feita na conta vinculada. É o que se depreende dos seguintes dispositivos contratuais (peça 2, pp. 66/7) :
4.4 - A movimentação financeira deve ser efetuada, obrigatoriamente, na conta vinculada a este Contrato de Repasse.
 (..) 
8.4. - Os recursos transferidos pela CONTRATANTE deverão ser movimentados, única e exclusivamente, na Caixa Econômica Federal, Agência nº 1829, em conta bancária de nº 003-00000185-0, vinculada a este Contrato de Repasse.
Não obstante, o que se verifica é que a contratada descumpriu tais dispositivos, já que efetuou os seguintes lançamentos a débito na conta vinculada, logo após os desbloqueios de recursos:
	Data
	Lançamento
	Valor (R$) 

	17/11/2008
	Débito autorizado
	213.480,00

	31/3/2010
	Transferência sem CPMF
	131.253,00

Não há, nos autos, documentação que informe o destinatário/beneficiário desses lançamentos a débito. Sendo assim, não é possível estabelecer o nexo de causalidade entre os recursos da 1ª parcela e as diversas despesas declaradas na prestação de contas parcial, apresentada por Helvécio Mesquita Melo em 23/3/2010 (peça 2, p. 89 e ss) . Note-se que, de acordo com o ofício de encaminhamento da prestação de contas parcial, foram entregues à Caixa a Relação de Pagamentos e as cópias dos documentos fiscais (peça 2, p. 89) . Depreende-se, então, que o ex-gestor não encaminhou os extratos bancários da conta na qual efetivamente teriam sido efetuados os pagamentos das despesas do ajuste.
Considerando-se, pois, que o saque da totalidade dos valores desbloqueados ocorreu na gestão de Helvécio Mesquita Melo, deve ele responder pelo débito objeto desta TCE.
Isso não quer dizer que mereça ser afastada, a priori, a responsabilidade do gestor sucessor, Ailton Ramos Araújo, porquanto foi na sua gestão que venceu o prazo para a apresentação do REA final e da prestação de contas final do contrato de repasse. Saliente-se que referido responsável assinou o termo aditivo que prorrogou a vigência do contrato de repasse para 23/7/2012 (peça 2, p. 74) , tendo sido alertado, em 3/5/2011, da necessidade de retomar a execução das ações propostas no PAT, e de apresentar prestação contas parcial e REA (peça 2, p. 7) . Mesmo após diversas notificações efetuadas pela Caixa, o gestor permaneceu omisso (peça 2, p. 7) , o que caracteriza sua responsabilidade pelo débito apurado.
Quanto à Coopvag/TO, sua responsabilidade solidária decorre da sua condição de entidade recebedora de transferência voluntária, nos termos da Súmula 286 do TCU. Atualmente, a entidade encontra-se inapta perante a Receita Federal, pelo motivo 'omissão de declarações'. Ademais, segundo a Caixa, informações extra oficiais dariam conta de que a entidade estava fechada, com suas atividades descontinuadas (peça 2, p. 39) , o que explica o insucesso da sua citação pela via postal (peça 15) . De qualquer modo, como não foi comprovada a regular dissolução da entidade, ela merece ser citada solidariamente com os demais responsáveis pelo valor integral do débito apurado.
III
Ante o exposto, o Ministério Público de Contas, preliminarmente ao julgamento de mérito desta tomada de contas especial, manifesta-se pela restituição dos autos à unidade técnica, a fim de que realize a citação solidária da Cooperativa de Profissionais Liberais do Vale Araguaia, filial de Tocantins (Coopvag/TO - CNPJ 02.059.774/0002-02) , de Helvécio Mesquita Melo e de Ailton Ramos Araújo, pelos débitos de R$ 206.920,00 (data de referência: 30/10/2008) e R$ 126.163,00 (data de referência: 26/3/2010) , decorrentes da não comprovação da boa e regular aplicação dos recursos públicos recebidos por força do Contrato de Repasse 268208-59/2008 (Siafi 630502) , em razão das seguintes ocorrências:
a) inexecução parcial do objeto, o que impediu o alcance dos objetos pactuados e o efetivo benefício para a população;
b) não apresentação do Relatório de Execução de Atividades (REA) e da prestação de contas relativos à 2ª parcela dos recursos desbloqueados pela Caixa;
c) não movimentação dos recursos na conta vinculada ao contrato de repasse, impedindo o estabelecimento do nexo de causalidade entre os recursos federais e as despesas declaradas na prestação de contas referente à 1ª parcela dos recursos desbloqueados pela Caixa. 
Por sua vez, o relator, Min. Augusto Nardes, determinou a restituição dos autos à esta unidade técnica para a promoção das citações nos termos propostos pelo MPTCU (Peça 30) .
Em cumprimento a essa determinação, foram efetivadas novas citações dos responsáveis, nos moldes adiante:
	Comunicação
	Data da expedição 
	Peça
	Destinatário
	Origem do Endereço
	Data da ciência 
	Peça da Ciência 
	Peça da Resposta

	Edital 0260/2021-Secomp-4
	15/03/2021
	54
	Cooperativa de Profissionais Liberais do Vale Araguaia
	Receita Federal
	16/03/2021
	55
	Não houve

	Ofício 50511/2020-Secomp-4
	29/09/2020
	36
	Ailton Ramos Araújo
	Receita Federal
	04/11/2020
	51
	Não houve

	Ofício 50516/2020-Secomp-4
	29/09/2020
	37
	Helvécio Mesquita Melo
	Receita Federal
	06/10/2020
	40
	49, 50

	Ofício 50517/2020-Secomp-4
	29/09/2020
	38
	Cooperativa de Profissionais Liberais do Vale Araguaia
	Receita Federal
	Outros
	Não houve
	Não houve

	Ofício 50518/2020-Secomp-4
	29/09/2020
	39
	Cooperativa de Profissionais Liberais do Vale Araguaia
	Receita Federal
	04/11/2020
	52
	Não houve

Transcorrido o prazo regimental, os responsáveis Cooperativa de Profissionais Liberais do Vale Araguaia e Ailton Ramos Araújo permaneceram silentes, devendo ser considerados revéis, nos termos do art. 12, §3º, da Lei 8.443/1992, enquanto o Sr. Helvécio Mesquita Melo apresentou as suas alegações de defesa às peças 49 e 50.
EXAME TÉCNICO
Da validade das notificações:
18. Preliminarmente, cumpre tecer breves considerações sobre a forma como são realizadas as comunicações processuais no TCU. A esse respeito, destacam-se o art. 179, do Regimento Interno do TCU (Resolução 155, de 4/12/2002) e o art. 4º, inciso III, § 1º, da Resolução TCU 170, de 30 de junho de 2004, in verbis:
Art. 179. A citação, a audiência ou a notificação, bem como a comunicação de diligência, farse-ão:
I - mediante ciência da parte, efetivada por servidor designado, por meio eletrônico, fac-símile, telegrama ou qualquer outra forma, desde que fique confirmada inequivocamente a entrega da comunicação ao destinatário;
II - mediante carta registrada, com aviso de recebimento que comprove a entrega no endereço do destinatário;
III - por edital publicado no Diário Oficial da União, quando o seu destinatário não for localizado
 (...) 
Art. 3º As comunicações serão dirigidas ao responsável, ou ao interessado, ou ao dirigente de órgão ou entidade, ou ao representante legal ou ao procurador constituído nos autos, com poderes expressos no mandato para esse fim, por meio de:
I - correio eletrônico, fac-símile ou telegrama;
II - servidor designado;
III - carta registrada, com aviso de recebimento;
IV - edital publicado no Diário Oficial da União, quando o seu destinatário não for localizado, nas hipóteses em que seja necessário o exercício de defesa.
Art. 4º. Consideram-se entregues as comunicações:
I - efetivadas conforme disposto nos incisos I e II do artigo anterior, mediante confirmação da ciência do destinatário;
II - realizadas na forma prevista no inciso III do artigo anterior, com o retorno do aviso de recebimento, entregue comprovadamente no endereço do destinatário;
III - na data de publicação do edital no Diário Oficial da União, quando realizadas na forma prevista no inciso IV do artigo anterior.
§ 1º O endereço do destinatário deverá ser previamente confirmado mediante consulta aos sistemas disponíveis ao Tribunal ou a outros meios de informação, a qual deverá ser juntada ao respectivo processo.
 (...) 
19. Bem se vê, portanto, que a validade da citação via postal não depende de que o aviso de recebimento seja assinado pelo próprio destinatário da comunicação, o que dispensa, no caso em tela, a entrega do AR em 'mãos próprias'. A exigência da norma é no sentido de o Tribunal verificar se a correspondência foi entregue no endereço correto, residindo aqui a necessidade de certeza inequívoca. 
12. Não é outra a orientação da jurisprudência do TCU, conforme se verifica dos julgados a seguir transcritos:
São válidas as comunicações processuais entregues, mediante carta registrada, no endereço correto do responsável, não havendo necessidade de que o recebimento seja feito por ele próprio (Acórdão 3648/2013-TCU-Segunda Câmara, Relator Ministro JOSÉ JORGE) ;
É prescindível a entrega pessoal das comunicações pelo TCU, razão pela qual não há necessidade de que o aviso de recebimento seja assinado pelo próprio destinatário. Entregandose a correspondência no endereço correto do destinatário, presume-se o recebimento da citação. (Acórdão 1019/2008-TCU-Plenário, Relator Ministro BENJAMIN ZYMLER) ;
As comunicações do TCU, inclusive as citações, deverão ser realizadas mediante Aviso de Recebimento - AR, via Empresa Brasileira de Correios e Telégrafos, bastando para sua validade que se demonstre que a correspondência foi entregue no endereço correto. (Acórdão 1526/2007-TCU-Plenário, Relator Ministro AROLDO CEDRAZ) .
13. A validade do critério de comunicação processual do TCU foi referendada pelo Supremo Tribunal Federal, nos termos do julgamento do MS-AgR 25.816/DF, por meio do qual se afirmou a desnecessidade da ciência pessoal do interessado, entendendo-se suficiente a comprovação da entrega do 'AR' no endereço do destinatário:
Ementa: agravo regimental. Mandado de segurança. Desnecessidade de intimação pessoal das decisões do tribunal de contas da união. art. 179 do regimento interno do TCU. Intimação do ato impugnado por carta registrada, iniciado o prazo do art. 18 da lei nº 1.533/51 da data constante do aviso de recebimento. Decadência reconhecida. Agravo improvido.
O envio de carta registrada com aviso de recebimento está expressamente enumerado entre os meios de comunicação de que dispõe o Tribunal de Contas da União para proceder às suas intimações.
O inciso II do art. 179 do Regimento Interno do TCU é claro ao exigir apenas a comprovação da entrega no endereço do destinatário, bastando o aviso de recebimento simples. 
Da revelia dos responsáveis Cooperativa de Profissionais Liberais do Vale Araguaia e Ailton Ramos Araújo 
No caso vertente, a citação de cada um dos responsáveis se deu em endereços provenientes de pesquisas de endereços realizadas pelo TCU, no caso concreto, em endereços constantes nos sistemas CPF e CNPJ da Receita Federal (peças 33, 36 e 51, com AR assinado no caso do Sr. Ailton Ramos Araújo, e peças 35, 38, 48, com AR devolvido no caso da Coopvag/TO) , além da citação também por edital, no caso da entidade (peças 54 e 55) .
Importante destacar que, antes de promover a citação por edital, para assegurar a ampla defesa, buscaram-se outros meios possíveis para localizar e citar os responsáveis, nos limites da razoabilidade, fazendo juntar aos autos informação comprobatória dos diferentes meios experimentados que restaram frustrados, tal como se demonstrou no item 15 da presente instrução (Acórdão 4851/2017-TCU-Primeira Câmara, Relator Ministro-Substituto Augusto Sherman) .
Nos processos do TCU, a revelia não leva à presunção de que seriam verdadeiras todas as imputações levantadas contra os responsáveis, diferentemente do que ocorre no processo civil, em que a revelia do réu opera a presunção da verdade dos fatos narrados pelo autor (Acórdão 1009/2018-TCU-Plenário, Relator: BRUNO DANTAS; 2369/2013 - TCU - Plenário, Relator: BENJAMIN ZYMLER e 2449/2013 - TCU - Plenário, Relator: BENJAMIN ZYMLER) . Dessa forma, a avaliação da responsabilidade do agente não pode prescindir da prova existente no processo ou para ele carreada. 
Ao não apresentar sua defesa, os responsáveis deixaram de produzir prova da regular aplicação dos recursos sob sua responsabilidade, em afronta às normas que impõem aos gestores públicos a obrigação legal de, sempre que demandados pelos órgãos de controle, apresentar os documentos que demonstrem a correta utilização das verbas públicas, a exemplo do contido no art. 93 do Decreto-Lei 200/1967: 'Quem quer que utilize dinheiros públicos terá de justificar seu bom e regular emprego na conformidade das leis, regulamentos e normas emanadas das autoridades administrativas competentes.' 
Mesmo as alegações de defesa não sendo apresentadas, considerando o princípio da verdade real que rege esta Corte, procurou-se buscar, em manifestações dos responsáveis na fase interna desta Tomada de Contas Especial, se havia algum argumento que pudesse ser aproveitado a seu favor, fato não confirmado. 
De qualquer forma, deve ser registrado que as alegações de defesa apresentadas pelo Sr. Helvécio Mesquita Melo, que responde solidariamente em relação ao débito apontado, a seguir analisadas, poderão ser aproveitadas em favor daqueles responsáveis, se for o caso.
Alegações de defesa do Sr. Helvécio Mesquita Melo (peças 49 e 50) 
Argumentos:
14.1. a própria Secex-TCE teria reconhecido a ausência de participação do responsável nas irregularidades tratadas nestes autos, conforme transcrição de trecho da peça 7 abaixo (peça 49, p. 3-4) :
' (...) 
34. Não obstante, de acordo com o consignado na fase interna, constatou-se a omissão no dever de prestar referente à 2ª parcela dos recursos públicos repassados, cujo desbloqueio de R$ 126.163,00 ocorreu em 26/3/2010. Em que pese a liberação dessa quantia tenha sido realizada ainda na gestão do Sr. Helvécio Mesquita Melo, compulsando os autos, verifica-se que as transações bancárias a ela inerentes ocorreram entre maio de 2013 a julho de 2017, conforme demonstrado na Tabela 2 acima, ou seja, durante a gestão do Sr. Ailton Ramos Araújo, que se iniciou em 14/1/2011.
35. Ademais, não há evidências nos autos que demonstrem a prática de atos de gestão pelo Sr. Helvécio Mesquita Melo. A rigor, sob sua responsabilidade, recaiu a execução das atividades inerentes à 1ª parcela dos recursos públicos repassados, que, inclusive, fora objeto de homologação da CEF, nos termos do Parecer Técnico de 15/3/2010 (peça 2, p. 79) .
36. É dizer que, a partir de 14/1/2011, coube ao sucessor, Sr. Ailton Ramos Araújo, o gerenciamento do ajuste durante toda a sua gestão à frente da Coopvag no sentido de executar a 2ª parcela e, com isso, dar continuidade às ações de fortalecimento da gestão social e da comercialização dos produtos da agricultura familiar no estado de Tocantins que já se encontravam com 46,70% executadas, conforme constatado pela CEF em 15/3/2010 (peça 2, p. 79 e 88) , e, consequentemente, prestar contas, uma vez que a vigência findou em seu mandato, dando causa, dessa forma, ao desperdício total dos recursos públicos até então empregados, uma vez que as atividades até então desempenhadas não se demonstraram funcionais, ante a descontinuidade do objeto.
14.2. referido entendimento deveria ser mantido pois, durante a gestão do requerente, o Ministério do Desenvolvimento Agrário (MDA) teria aprovado o Relatório de Execução de Atividades (REA) relativo à 1ª parcela e autorizado a liberação da 2ª (peça 49, p. 4) ;
14.3. o requerente teria cumprido o que lhe cabia contratualmente durante a sua gestão uma vez que a aprovação da aplicação da 1ª parcela afastaria a alegação de que 'a movimentação dos recursos fora da conta vinculada ao contrato de repasse impediu o estabelecimento do nexo de causalidade entre os recursos federais e as defesas declaradas na prestação de contas referente à 1ª parcela dos recursos desbloqueados pela Caixa, resultando em presunção de dano ao erário' (peça 49, p. 5-6) ; 
14.4.  a continuidade da execução contratual, bem como a prestação de contas relativa à 2ª parcela, prestação de contas final e REA (2ª parcela) seria atribuição do seu sucessor, o Sr. Ailton Ramos de Araújo, posto que o requerente teria deixado a Coopvag/TO em 14/01/2011 (peça 49, p. 5) ;
14.5.  foi firmado pela União e CAIXA termo aditivo ao contrato, com nova vigência fixada para 23/11/2011, confirmando que os recursos estariam sendo bem aplicados durante a sua gestão, com a Coopvag em situação de adimplência (peça 49, p. 7) ;
14.6. a solicitação da prestação de contas ocorreu em 25/07/2016, mais de 05 anos após o afastamento do requerente da Coopvag/TO, confirmando a responsabilidade do seu sucessor (peça 49, p. 6-7) ;
14.7. os documentos relativos à prestação de contas, envolvendo o período até 31/12/2010, teriam sido entregues ao Sr. Ailton Ramos de Araújo em 25/4/2011, conforme comprovaria a cópia de ofício juntado aos autos à peça 50, p.28 (peça 49, p. ) ;
14.8. o processo não apresenta qualquer prova que possa imputar ao requerente a prática de ato ilícito, não havendo como incluí-lo no rol de devedores, uma vez que a aprovação do REA pelo MDA e a apresentação das contas físicas ao seu sucessor para que desse continuidade à prestação de contas demonstrariam a sua boa-fé, com inexistência de apropriação ou desvio de recursos públicos em proveito próprio ou alheio (peça 49, p. 9-10) ;
14.9. a necessidade de aplicação neste caso concreto da Súmula 230 do TCU, que trata da responsabilização do sucessor para apresentação da prestação de contas (peça 49, p. 10-11) ;
14.10. a responsabilização exclusiva do Sr. Ailton Ramos de Araújo, em solidariedade com a Coopvag/TO, teria sido suficientemente esclarecida no âmbito da 'Conclusão' da instrução técnica anexada à peça 7 (peça 49, p. 11-13) ; e
14.11. desse modo, requer a sua exclusão da lide ou absolvição das imputações, com o julgamento pela regularidade das contas, além de requerer também a produção de outras provas documentais, perícias, oitivas e depoimento pessoal (peça 49, p.13) .
Análise:
14.12. As alegações de defesa apresentadas pelo responsável deverão ser rejeitadas em sua integralidade.
14.13. De fato, houve o entendimento inicial, pela unidade técnica, de que não existiriam irregularidades a serem imputadas ao Sr. Helvécio Mesquita Melo (subitem 28.1) ; 
14.14. No entanto, a nova análise efetivada pelo Ministério Público junto ao TCU evidenciou a existência das seguintes irregularidades, imputadas tanto ao próprio Sr. Helvécio, quanto ao seu sucessor, o Sr. Ailton Ramos Araújo e em relação às quais foram ouvidos em citação:
a) inexecução parcial do objeto, o que impediu o alcance dos objetos pactuados e o efetivo benefício para a população;
b) não apresentação do Relatório de Execução de Atividades (REA) e da prestação de contas relativos à 2ª parcela dos recursos desbloqueados pela Caixa;
c) não movimentação dos recursos na conta vinculada ao contrato de repasse, impedindo o estabelecimento do nexo de causalidade entre os recursos federais e as despesas declaradas na prestação de contas referente à 1ª parcela dos recursos desbloqueados pela Caixa. 
14.15. Cabe esclarecer que houve um equívoco no âmbito da unidade técnica no sentido de que os recursos relativos à 2ª parcela teriam sido movimentados integralmente durante a gestão do Sr. Ailton Ramos de Araújo uma vez que o período declarado (maio/2013 a julho/2017) envolveu a movimentação apenas do saldo na conta de aplicação financeira, devolvido posteriormente, conforme pode ser visto à peça 3, p. 17 e 18.
14.16. A afirmação de que a sua responsabilidade deveria ser excluída ante a aprovação pelo MDA do REA relativo à 1ª parcela, fato que descaracterizaria a afirmativa do MPTCU no sentido de que a movimentação financeira fora da conta corrente específica impediria o estabelecimento do nexo de causalidade entre os recursos repassados e as despesas informadas (subitens 28.2 e 28.3) , não pode ser acolhida uma vez que essa análise efetivada pelo MDA envolveu elementos de análise técnica e não financeira. 
14.17. O fato é que os recursos relativos à 1ª parcela foram debitados da conta corrente específica do contrato em sua totalidade em 17/11/2008 (peça 3, p.5) , e não há elementos nos autos que evidenciem o nexo de causalidade entre as despesas detalhadas na Relação de Pagamento, efetivadas desde 9/3/2009 até 22/12/2009 (peças 2, p. 90 e peça 3, p. 1-4) e os recursos federais repassados. 
14.18. Deste modo, deve ser mantido o débito integral relativo à 1ª parcela, no valor de R$ 206.920,00, ante a ausência de comprovação da sua regular aplicação, devendo-se esclarecer que a aceitação da execução física pelo órgão contratante não evidencia, de forma automática, a regular execução financeira, ante a necessidade de provas acerca da exata vinculação com os recursos especialmente destinados, uma vez que as ações aparentemente executadas podem ter sido financiadas por meio de outras fontes financeiras.
14.19. A assinatura do termo aditivo em 22/2/2010, autorizando a prorrogação de prazo até 23/07/2011 (subitem 28.5) apenas demonstrou a necessidade de mais tempo para a conclusão da avença, que estaria em processo de execução, conforme REA então apresentado, e aprovado em 15/03/2010, ocasião em que também foi autorizado o repasse da 2ª parcela (peça 2, p. 79) .
14.20. No que se refere à responsabilização do gestor sucessor, o Sr. Ailton Ramos de Araújo, pela não apresentação da prestação de contas, bem como do REA, relativos à 2ª parcela (subitens 28.4, 28.6 e 28.9) , deverá ser efetivada de fato, uma vez que aquele responsável não adotou qualquer providência naquele sentido, inobstante a vigência do contrato de repasse ter finalizado durante a sua gestão, em 30/11/2016 (peça 2, p.78) . 
14.21. Quanto a este ponto, cabe esclarecer que os documentos relativos à prestação de contas, envolvendo o período até 31/12/2010, que teriam sido apresentados ao Sr. Ailton Ramos de Araújo em 25/4/2011 pelo Sr. Helvécio, conforme comprovaria a cópia de ofício juntado aos autos à peça 50, p. 28 (subitens 28.7 e 28.8) , para que aquele gestor pudesse apresentar as prestações de contas e REA faltante, consistem de documentos já apresentados ao MDA, relativos à primeira parcela, e de 'documentos diversos referentes à segunda parcela', sem qualquer detalhamento.
14.22. Com respeito a essa 2ª parcela, no valor de R$ 126.163,00, em relação à qual não foi apresentada qualquer documentação comprobatória, seja em relação à execução física, seja em relação à execução financeira, cabe destacar que a responsabilidade pelo ressarcimento ao Erário também deve recair sobre o Sr. Helvécio Mesquita Melo, uma vez que, como ressaltado pelo MPTCU, os recursos referentes também foram sacados integralmente da conta corrente específica em 31/3/2010, dentro da sua gestão (peça 3, p. 11) , não havendo nenhum esclarecimento na sua defesa acerca deste ponto..
14.23. Ou seja, aquele gestor teve quase 10 meses para concluir o objeto e prestar contas, uma vez que se desligou da entidade somente em 14/01/2011. Ademais, deve ser levado em consideração que o prazo então previsto para conclusão das metas, segundo documento por ele mesmo assinado (peça 50, p. 7-9) , seria 06/2010, com possibilidade de execução até 23/09/2010, vigência final prevista para aquele exercício (peça 2, p. 72) .
14.24. Desse modo, é indevida a responsabilização exclusiva do Sr. Ailton Ramos Araújo, como alegado pelo requerente (subitem 28.10) , uma vez que a responsabilidade solidária do Sr. Helvécio Mesquita Melo não foi afastada.
Como visto, o Sr. Helvécio Mesquita Melo focou a sua defesa no fato de a unidade técnica ter excluído inicialmente a sua responsabilidade dos presentes autos, deixando de esclarecer as irregularidades detalhadas pelo Ministério Público. 
Era fundamental a apresentação de elementos aptos a justificar o saque integral dos recursos repassados, procedimento não aceito em avenças firmadas com a União, vez que inviabiliza a identificação de nexo causal entre as despesas declaradas e os recursos repassados, até porque, no caso concreto, os alegados pagamentos somente teriam ocorrido quase 4 meses após o saque, no caso da 1ª parcela.
 Em se tratando da 2ª parcela, também o requerente efetivou o saque integral dos recursos em 31/3/2010, sem apresentar, nem anteriormente ao seu desligamento da Coopvag/TO, por meio da respectiva prestação de contas financeira e do REA, nem nas alegações de defesa ora analisadas, nenhuma justificativa para este procedimento, restando sem comprovação o destino dado a estes recursos.
Em vista da não conclusão do objeto contratado, seja pelo Sr. Helvécio Mesquita Melo, que teve tempo e recursos suficientes para isso, seja pelo seu sucessor, o Sr. Ailton Ramos de Araújo, o qual foi alertado desde 03/05/2011 pela CAIXA da necessidade de retomada da execução das metas propostas (peça 2, p. 7) , as ações realizadas foram consideradas não funcionais, ante a ausência de benefício da comunidade alvo (peça 2, p. 8-9) .
A ausência de alegações de defesa por parte do Sr. Ailton Ramos Araújo, seja no âmbito interno da tomada de contas especial, seja em resposta à citação, obstaculiza o adequado exame da sua responsabilidade, ante a inexistência de informações concretas sobre o período da efetiva utilização dos recursos, que pode ter ocorrido inclusive na sua gestão, ou sobre providências que ele teria adotado para dar prosseguimento à execução do objeto ou mesmo para questionar junto ao MDA a atuação da gestão anterior, alertando sobre possíveis irregularidades. 
É fato também que ele assinou o recebimento de 'documentos diversos relativos à segunda parcela de recursos', apresentados pelo antigo gestor, sem apresentar, aparentemente, qualquer divergência quanto a sua pertinência, ficando implícito que concordara com o seu conteúdo e necessidade de continuidade da avença, fato esse confirmado pelo termo aditivo por ele assinado em 21/07/2011, prorrogando a execução por mais um ano (peça 50, p. 28, e peça 2, p. 74) . 
Além disso, ainda quanto ao Sr. Ailton Ramos Araújo, cabe rememorar que ele também foi chamado em audiência para apresentar razões de justificativa para o descumprimento do prazo originalmente estipulado para a prestação de contas da 2ª parcela dos recursos repassados (peça 7, p. 12, e peças 13 e 16, com ARs, respectivamente, às peças 14 e 17) , mantendo-se silente também naquela oportunidade. 
Com efeito, a análise desta Corte deve se ater ao que consta dos autos e, neste caso concreto, não foram acostados elementos suficientes para afastar as irregularidades imputadas aos responsáveis, lembrando que a Coopvag/TO também deve ser mantida como responsável solidária em vista da sua condição de entidade beneficiária das transferências voluntárias, nos termos da Súmula 286 do TCU. 
Assim, desde logo, devem as contas do Sr. Ailton Ramos Araújo (CPF: XXX.800.012-XX) , do Sr. Helvécio Mesquita Melo (CPF: XXX.391.336-XX) e da Cooperativa de Profissionais Liberais do Vale do Araguaia (CNPJ: 02.059.774/0002-02) ser julgadas irregulares, com fundamento nos arts. 1º, inciso I, 16, inciso III, alíneas 'b' e 'c', e § 2º, da Lei nº 8.443, de 1992 c/c os arts. 19 e 23, inciso III, da mesma Lei, e com os arts. 1º, inciso I, 209, inciso III e § 5º, 210 e 214, inciso III, do Regimento Interno deste Tribunal, procedendo-se às condenações em débito com a aplicação da multa prevista no art. 57, inciso I, da Lei 8.443/1992.
Da cumulatividade de multas
Quanto à possibilidade de aplicação cumulativa das multas dos arts. 57 e 58, inciso I, da Lei 8.443/1992, que seria o caso do Sr. Ailton Ramos de Araújo, cabe argumentar que, ainda que seja adequada a realização de citação e audiência dos responsáveis, por força do disposto no art. 209, §4º, do Regimento Interno do TCU, o Tribunal reconhece que existe relação de subordinação entre as condutas de 'não comprovação da aplicação dos recursos' e de 'omissão na prestação de contas', sendo a primeira consequência da segunda, o que enseja, na verificação das duas irregularidades, a aplicação da multa do art. 57, com o afastamento da multa do art. 58, inciso I, em atenção ao princípio da absorção (Acórdão 9579/2015-TCU-Segunda Câmara, Relator Ministro Vital do Rêgo; Acórdão 2469/2019-TCU-Primeira Câmara, Relator Ministro Augusto Sherman) .
Conforme leciona Cezar Bitencourt (Tratado de Direito Penal: parte geral - 8ª Edição - São Paulo: Saraiva, 2003. Pg. 565) , na absorção, ' (...) a pena do delito mais grave absorve a pena do delito menos grave, que deve ser desprezada'. No caso concreto, a 'omissão no dever de prestar contas', embora seja uma irregularidade autônoma, funciona como fase ou meio para a consecução da 'não comprovação da aplicação dos recursos', havendo clara relação de interdependência entre essas condutas. Dessa forma, recaindo as duas ocorrências num mesmo gestor, deve prevalecer a pena do delito mais grave, qual seja, a multa do art. 57, da Lei 8.443/1992.
Prescrição da Pretensão Punitiva
Vale ressaltar que a pretensão punitiva do TCU, conforme Acórdão 1441/2016-TCU-Plenário, Relator: Benjamin Zymler, que uniformizou a jurisprudência acerca dessa questão, subordina-se ao prazo geral de prescrição indicado no art. 205 do Código Civil, que é de dez anos, contado da data de ocorrência da irregularidade sancionada, nos termos do art. 189 do Código Civil, sendo este prazo interrompido pelo ato que ordenar a citação, a audiência ou a oitiva dos responsáveis.
No caso em exame, não ocorreu a prescrição para o caso do Sr. Helvécio Mesquita Melo, uma vez que a irregularidade sancionada ocorreu em 14/01/2011, data limite de sua gestão, e o ato de ordenação da citação ocorreu em 01/09/2020 (peça 30) .
No caso do Sr. Ailton Ramos Araújo e da Coopvag/TO, também não ocorreu a prescrição, uma vez que a data a ser considerada para a análise da prescrição deve ser a data limite para a prestação de contas, qual seja, 29/01/2017, enquanto que o ato de ordenação das respectivas citações ocorreu em 01/09/2020 (peça 30) , com audiência do Sr. Ailton determinada em data anterior, ou seja, em 17/05/2019 (peça 9) . 
CONCLUSÃO
Em face da análise promovida na seção 'Exame Técnico', verifica-se que o Sr. Ailton Ramos Araújo (CPF: XXX.800.012-XX) e a Cooperativa de Profissionais Liberais do Vale do Araguaia (CNPJ: 02.059.774/0002-02) instados a se manifestar, optaram pelo silêncio, configurando a revelia, nos termos do §3º, do art. 12, da Lei 8.443/1992, enquanto o Sr. Helvécio Mesquita Melo (CPF: XXX.391.336-XX) apresentou alegações de defesa, sem, contudo, lograr elidir as irregularidades a ele imputadas. 
Tendo em vista que não constam dos autos elementos que permitam reconhecer a boa-fé dos Srs. Ailton Ramos Araújo (CPF: XXX.800.012-XX) , Helvécio Mesquita Melo (CPF: XXX.391.336-XX) e da Cooperativa de Profissionais Liberais do Vale do Araguaia (CNPJ: 02.059.774/0002-02) , sugere-se que as suas contas sejam julgadas irregulares, nos termos do art. 202, § 6º, do Regimento Interno do TCU, com a imputação do débito atualizado monetariamente e acrescido de juros de mora, nos termos do art. 202, §1º do Regimento Interno do TCU, com a aplicação da multa prevista no art. 57 da Lei 8.443/1992. 
PROPOSTA DE ENCAMINHAMENTO
Diante do exposto, submetemos os autos à consideração superior, propondo ao Tribunal:
 considerar revéis os responsáveis Ailton Ramos Araújo (CPF: XXX.800.012-XX) e a Cooperativa de Profissionais Liberais do Vale do Araguaia (CNPJ: 02.059.774/0002-02) para todos os efeitos, dando-se prosseguimento ao processo, com fulcro no art. 12, § 3º, da Lei 8.443/1992; 
 rejeitar as alegações de defesa apresentadas pelo Sr. Helvécio Mesquita Melo (CPF: XXX.391.336-XX) ;
 julgar irregulares, nos termos dos arts. 1º, inciso I, 16, inciso III, alíneas b e c, da Lei 8.443/1992, c/c os arts. 19 e 23, inciso III, da mesma Lei, as contas dos Srs. Helvécio Mesquita Melo (CPF: XXX.391.336-XX) , Ailton Ramos Araújo (CPF: XXX.800.012-XX, e da Cooperativa de Profissionais Liberais do Vale do Araguaia (CNPJ: 02.059.774/0002-02) , condenando-os solidariamente ao pagamento da importâncias a seguir especificadas, atualizadas monetariamente e acrescidas dos juros de mora, calculados a partir da data discriminada até a data da efetiva quitação do débito, fixando-lhes o prazo de quinze dias, para que comprovem, perante o Tribunal, o recolhimento da referida quantia aos cofres do Tesouro Nacional, nos termos do art. 23, inciso III, alínea 'a', da citada lei, c/c o art. 214, inciso III, alínea 'a', do Regimento Interno do TCU. 
Débito relacionado ao responsável Helvécio Mesquita Melo (CPF: XXX.391.336-XX) em solidariedade com o Sr. Ailton Ramos Araújo (CPF: XXX.800.012-XX) e com a Cooperativa de Profissionais Liberais do Vale do Araguaia (CNPJ: 02.059.774/0002-02) :
	Valor original (R$) 
	Data da ocorrência

	206.920,00
	30/10/2008

	126.163,00
	26/3/2010

	 Valor atualizado do débito (sem juros) em 14/06/2021: 651.512,43
 aplicar individualmente aos Srs. Helvécio Mesquita Melo (CPF: XXX.391.336-XX) e Ailton Ramos Araújo (CPF: XXX.800.012-XX, bem como à Cooperativa de Profissionais Liberais do Vale do Araguaia (CNPJ: 02.059.774/0002-02) , a multa prevista no art. 57 da Lei 8.443/1992 c/c o art. 267 do Regimento Interno do TCU, fixando-lhes o prazo de quinze dias, a contar da notificação, para que comprovem, perante o Tribunal (art. 214, III, alínea 'a', do Regimento Interno do TCU) , o recolhimento da dívida aos cofres do Tesouro Nacional, atualizada monetariamente desde a data do acórdão que vier a ser proferido por este Tribunal até a do efetivo recolhimento, se pagas após o vencimento, na forma da legislação em vigor;
 autorizar, desde logo, a cobrança judicial das dívidas, caso não atendidas as notificações, na forma do disposto no art. 28, inciso II, da Lei 8.443/1992;
 autorizar também, desde logo, se requerido, com fundamento no art. 26, da Lei 8.443, de 1992, c/c o art. 217, §§ 1º e 2º, do Regimento Interno do TCU, o parcelamento da (s) dívida (s) em até 36 parcelas, incidindo, sobre cada parcela, corrigida monetariamente, os correspondentes acréscimos legais, fixando-lhe o prazo de quinze dias, a contar do recebimento da notificação, para comprovar, perante o Tribunal, o recolhimento da primeira parcela, e de trinta dias, a contar da parcela anterior, para comprovar os recolhimentos das demais parcelas, devendo incidir, sobre cada valor mensal, atualizado monetariamente, os juros de mora devidos, no caso do débito, na forma prevista na legislação em vigor, alertando os responsáveis de que a falta de comprovação do recolhimento de qualquer parcela importará o vencimento antecipado do saldo devedor, nos termos do § 2º do art. 217 do Regimento Interno deste Tribunal; 
 informar ao Sr. Ailton Ramos Araújo (CPF: XXX.800.012-XX) que, caso se demonstre, por via recursal, a correta aplicação dos recursos, mas não se justifique a omissão da prestação de contas, o débito poderá ser afastado, mas permanecerá a irregularidade das contas, dando-se ensejo à aplicação da multa prevista no art. 58, inciso I, da Lei 8.443/1992;
enviar cópia do acórdão que vier a ser proferido à Caixa Econômica Federal, ao Ministério da Agricultura, Pecuária e Abastecimento e aos responsáveis para ciência, informando que a deliberação, acompanhada do relatório e voto que a fundamentarem, estará disponível para consulta no endereço www.tcu.gov.br/acordaos, além de esclarecer que, caso requerido, o TCU poderá fornecer as correspondentes cópias, em mídia impressa, aos interessados e aos responsáveis;
encaminhar cópia da deliberação ao Procurador-Chefe da Procuradoria da República no Estado do Tocantins, nos termos do § 3º do art. 16 da Lei 8.443/1992 c/c o § 7º do art. 209 do Regimento Interno do TCU, para adoção das medidas que entender cabíveis, informando-lhe que o inteiro teor da deliberação pode ser consultado no endereço www.tcu.gov.br/acordaos".
2.	O Ministério Público junto a este Tribunal anuiu, na essência, à proposta apresentada pela unidade técnica, ressalvando, apenas que "o julgamento pela irregularidade das contas deve ter por fundamento, além das alíneas 'b' e 'c' do inciso III do art. 16 da Lei 8.443/1992, a alínea 'a' do mesmo inciso, pois houve omissão no dever de prestar contas dos recursos da segunda parcela do Contrato de Repasse 268208-59/2008, fato imputável aos três responsáveis. Pelo mesmo motivo, a alínea 'g' da proposta de encaminhamento da unidade técnica (peça 57, p. 17) deve incluir o responsável Helvécio Mesquita Melo" (peça 60) .
	É o relatório.

Carlos Antônio do Nascimento (OAB/TO 1555) e outros, representando Helvécio Mesquita Melo.

Procurador Júlio Marcelo de Oliveira.

TOMADA DE CONTAS ESPECIAL. CONTRATO DE REPASSE. CAIXA. OMISSÃO NA PRESTAÇÃO DE CONTAS. EXECUÇÃO PARCIAL DO OBJETO PACTUADO. AUSÊNCIA DE FUNCIONALIDADE DA PARCELA EXECUTADA. CITAÇÃO. REVELIA DE DOIS RESPONSÁVEIS. REJEIÇÃO DA DEFESA APRESENTADA PELO TERCEIRO RESPONSÁVEL. CONTAS IRREGULARES. DÉBITO. MULTA.

TOMADA DE CONTAS ESPECIAL (TCE)

Secretaria de Controle Externo de Tomada de Contas Especial - SecexTCE.

Aprecia-se tomada de contas especial instaurada pela Caixa Econômica Federal, tendo como responsáveis a Cooperativa de Profissionais Liberais do Vale do Araguaia - Coopvag e os Srs. Helvécio Mesquita Melo e Ailton Ramos Araújo, na condição de presidentes dessa entidade nas gestões de 23/7/2008 a 14/1/2011 e 14/1/2011 a 30/11/2016, respectivamente, em razão da inexecução parcial do objeto pactuado, da ausência de funcionalidade da parcela executada e da omissão no dever de prestar contas da segunda parcela dos recursos oriundos do Contrato de Repasse 268208-59/2008 (Siafi 630502) , celebrado entre o Ministério do Desenvolvimento Agrário e a aludida cooperativa objetivando a execução de atividades de fortalecimento da gestão social e da comercialização dos produtos da agricultura familiar no estado de Tocantins.
2.	Com vigência no período de 23/7/2008 a 30/11/2016 e prazo para apresentação da prestação de contas de até sessenta dias após o término da vigência do contrato, nos termos da cláusula décima primeira do termo pactuado, referido ajuste previu recursos no montante de R$ 380.490,00, sendo R$ 368.840,00 à conta do concedente e R$ 11.650,00 correspondentes à contrapartida do convenente. 
3.	Os recursos federais foram repassados à Cooperativa de Profissionais Liberais do Vale do Araguaia em dois momentos, sendo R$ 206.920,00 em 17/11/2008 e R$ 126.163,00 em 31/3/2010 (peça 3, fl. 25) .
4.	De acordo com o Parecer GIGOV/PM 0001/2018, de 28/3/2018 (peça 2, fls. 5/8) , da Caixa Econômica Federal, em que pese 46,70% das ações previstas terem sido executadas, conforme atestado em 15/3/2010 (peça 2, fl. 88) , a parcela executada não possuía funcionalidade, não tendo gerado o benefício social esperado, os objetivos da avença não foram atendidos em sua integralidade e não houve a prestação de contas da 2ª parcela dos recursos transferidos à convenente. 
5.	Em vista disso, o órgão instaurador pugnou, no Relatório de Tomada de Contas Especial 328/2018/CEGOV (peça 3, fls. 30/36) , de 25/6/2018, pela imputação de débito solidário à Cooperativa de Profissionais Liberais do Vale do Araguaia e aos Srs. Helvécio Mesquita Melo e Ailton Ramos Araújo, no montante original de R$ 333.083,00, correspondente à importância integralmente desbloqueada em favor da entidade contratada.
6.	No âmbito deste Tribunal, após instrução inicial (peça 7) , a Secretaria de Controle Externo de Tomada de Contas Especial - SecexTCE consignou que a causa determinante para a imprestabilidade total da fração executada teria sido a descontinuidade das atividades remanescentes cumulada com a não comprovação da correta aplicação dos recursos públicos repassados à cooperativa, em razão de omissão prestar contas da 2ª parcela desses recursos. Por essa razão, entendeu que a responsabilidade pela reparação do dano ao erário deveria recair apenas sobre o Sr. Ailton Ramos Araújo, solidariamente com a Coopvag, haja vista que, ao assumir a presidência dessa entidade, em 14/1/2011, esse gestor não teria adotado as medidas administrativas necessárias à continuidade da execução da avença, não teria cumprido com o dever de zelar pela boa e regular aplicação dos recursos públicos a ele confiados e, dessa forma, teria comprometido a funcionalidade das metas até então em execução.
7.	Em vista disso, promoveu a citação solidária desses responsáveis pelos valores abaixo discriminados:
	Valor original (R$) 
	Data da ocorrência
	Tipo

	171.163,00
	30/10/2008
	D

	126.163,00
	26/3/2010
	D

	59.593,12
	21/5/2018
	C

8.	No caso, a unidade técnica considerou que o prejuízo ao erário correspondia aos valores de R$ 171.163,00 e R$ 126.163,00, a serem atualizados desde as datas dos desbloqueios das parcelas, com o abatimento do montante de R$ 59.593,12, devolvido aos cofres públicos em 21/5/2018.
9.	A SecexTCE promoveu, também, a audiência do Sr. Ailton Ramos Araújo em face do não cumprimento do prazo originalmente estipulado para a prestação de contas da 2ª parcela dos recursos repassados à cooperativa por força do Contrato de Repasse 268208-59/2008. 
10.	Diante da revelia dos responsáveis, a unidade técnica manifestou-se pela irregularidade das contas, com condenação em débito e aplicação de multa (peça 26) .
11.	Discordando dessa proposta, o Ministério Público junto a este Tribunal sugeriu (peça 29) , preliminarmente ao julgamento de mérito desta tomada de contas especial, a promoção de nova citação nos autos, desta feita de ambos os gestores da Coopvag, solidariamente com essa entidade, e pela totalidade dos valores que lhe foram repassados, em razão da não comprovação da boa e regular aplicação dos recursos públicos recebidos por força do Contrato de Repasse 268208-59/2008, dadas as seguintes ocorrências: 
	a) inexecução parcial do objeto, o que impediu o alcance dos objetos pactuados e o efetivo benefício para a população; 
	b) não apresentação do Relatório de Execução de Atividades - REA e da prestação de contas relativos à 2ª parcela dos recursos desbloqueados pela Caixa; 
	c) não movimentação dos recursos na conta vinculada ao contrato de repasse, impedindo o estabelecimento do nexo de causalidade entre os recursos federais e as despesas declaradas na prestação de contas referente à 1ª parcela dos recursos desbloqueados pela Caixa.
12.	Segundo o douto Parquet, no que tange à composição do débito, a unidade técnica teria cometido dois equívocos: o valor da 1ª parcela desbloqueada seria de R$ 206.920,00, e não de R$ 171.163,00; o crédito de R$ 59.593,12 não deveria ser abatido do débito imputado aos responsáveis, por se tratar de valor que teria permanecido, sob bloqueio, na conta vinculada e teria sido posteriormente devolvido pela Caixa à União. Ou seja, o débito deveria incluir apenas os valores efetivamente desbloqueados (R$ 206.920,00 + R$ 126.163,00 = R$ 333.083,00) , sendo descabido o desconto do valor que, embora creditado na conta vinculada pela União, permaneceu bloqueado (R$ 35.757,00 + rendimentos financeiros = R$ 59.593,12) e foi posteriormente devolvido. 
13.	No caso, sugeriu que a composição do débito fosse exatamente aquela apontada pela Caixa, qual seja:
	VALOR (R$) 
	DATA

	206.920,00
	30/10/2008

	126.163,00
	26/3/2010

14.	Outrossim, quanto à responsabilização, entendeu que não deveria ser afastada a responsabilidade do Sr. Helvécio Mesquita Melo, haja vista que a totalidade dos valores desbloqueados teria sido sacada da conta específica do ajuste durante sua gestão.
15.	Acolhendo tal proposta, determinei, mediante o despacho lavrado em 1º/9/2020 (peça 30) , a realização da medida alvitrada pelo Ministério Público junto a este Tribunal. 
16. 	Embora notificados de forma regular e válida, em plena conformidade com os normativos acerca da matéria, a Coopvag e o Sr. Ailton Ramos Araújo permaneceram silentes, o que caracteriza a sua revelia, nos termos do art. 12, § 3º, da Lei 8.443/1992, devendo-se, portanto, dar prosseguimento ao processo.
17.	Já o Sr. Helvécio Mesquita Melo compareceu a este Tribunal (peças 49 e 50) defendendo, basicamente: a) a aprovação das contas referentes a 1ª parcela, não havendo que se falar em movimentação indevida dos recursos no período em que esteve na direção da cooperativa; b) a responsabilidade do sucessor quanto à continuidade do cumprimento contratual e à prestação de contas da 2ª parcela e quanto à prestação de contas final e ao REA da 2ª parcela.
18.	Após analisar as alegações apresentadas em resposta ao chamamento deste Tribunal, a SecexTCE sugeriu (peça 57) , com a anuência do Ministério Público junto a este Tribunal, o julgamento pela irregularidade das contas e a condenação dos responsáveis em débito, com aplicação da multa prevista no art. 57 da Lei 8.443/1992.
19.	De pronto, acolho a proposta apresentada pela unidade técnica, com os ajustes sugeridos pelo douto Parquet, cujas análises e conclusões adoto como razões de decidir.
20.	Com efeito, os responsáveis não apresentaram alegações hábeis a descaracterizar as irregularidades apuradas nos autos e/ou elidir a sua responsabilidade pela reparação do dano ocasionado aos cofres públicos.
21.	Ressalto que a responsabilidade do Sr. Helvécio Mesquita Melo advém da constatação de que os recursos pactuados foram totalmente geridos durante o seu mandado, de que inexistem nos autos elementos evidenciando, relativamente à 1ª parcela desses recursos, o nexo de causalidade com as despesas declaradas na relação de pagamento constante da prestação de contas (peças 2, fl. 90, e peça 3, fls. 1/4) e de que, relativamente à 2ª parcela dos recursos, não foi comprovado o destino dado a esses recursos.
22.	No caso, o valor total da 1ª parcela, incluída a contrapartida (R$ 213.480,00) , foi debitado da conta vinculada do ajuste em 17/11/2008 e o valor total da 2ª parcela, também incluída a contrapartida (R$ 131.253,00) , foi debitado em 31/3/2010 (peça 3, fls. 5 e 11) . Por outro lado, as despesas declaradas na relação dos pagamentos supostamente feitos com a 1ª parcela referem-se ao período de 9/3/2009 até 22/12/2009 e não guardam qualquer relação com a movimentação dos recursos em conta.
23.	Como é cediço, o saque integral dos recursos pactuados, além de não ser aceito em avenças firmadas com a União, inviabiliza a identificação de nexo causal entre as despesas declaradas e tais recursos.
24.	Já a responsabilidade do gestor sucessor, Sr. Ailton Ramos Araújo, deu-se porquanto foi na sua gestão que venceu o prazo para a apresentação do REA final e da prestação de contas final do contrato de repasse. Saliente-se que referido responsável assinou o termo aditivo que prorrogou a vigência do contrato de repasse para 23/7/2012 (peça 2, fl. 74) , tendo sido alertado, em 3/5/2011, acerca da necessidade de retomada da execução das ações propostas no plano de trabalho pactuado e de apresentação da prestação contas parcial e do REA relativos à 2ª parcela (peça 2, fl. 7) , e, mesmo após diversas notificações efetuadas pela Caixa, permanecido omisso (peça 2, fl. 7) . 
25.	Quanto à Coopvag/TO, sua responsabilidade solidária decorre da sua condição de entidade recebedora de transferência voluntária, nos termos da Súmula 286 do TCU. 
26.	Relativamente ao débito imputado aos responsáveis, saliento que o não aproveitamento da parcela executada impossibilitou que a coletividade auferisse qualquer benefício dos recursos aplicados, o que resulta na obrigação de devolução integral dos recursos federais transferidos à entidade convenente, consoante exame empreendido pela SecexTCE (peça 7) , a seguir transcrito:
"45. Compulsando os autos, em uma observação mais detida acerca dos contornos fáticos adstritos aos documentos técnicos emitidos pela Caixa Econômica Federal, mais especificamente em relação às ações executadas com os recursos desbloqueados da 1ª parcela, observa-se que, sob os aspectos técnico e financeiro, as metas e atividades foram desempenhadas da seguinte forma:
Tabela 3 - Previsto versus realizado
	Meta
	Descrição
	Previsto (R$) 
	Realizado (R$) 
	Realizado / Previsto

	1
	Jornadas de formação em cooperativismo e comercialização
	20.720,00
	20.504,00
	98,96%

	2
	Plano safra territorial
	25.750,00
	16.750,00
	65,05%

	3
	Apoio a empreendimentos cooperativos em territórios da cidadania
	138.020,00
	56.560,00
	40,98%

	4
	Encontros estaduais para implementação do sistema de comercialização dos produtos da agricultura familiar e economia solidária
	62.000,00
	18.219,00
	29,38%

	5
	Jornadas de apoio a bases de serviços para implementação desse sistema
	62.000,00
	29.690,00
	47,89%

	6
	Estudos e assessorias para a dinamização econômica
	72.000,00
	36.000,00
	50,00%

	Total
	380.490,00
	177.723,00
	46,70%

	Fonte: relatórios de execução de atividades (peça 2, p. 80-88) .

46. Conforme se extrai das informações contidas no plano de trabalho, as ações de fortalecimento da gestão social e da comercialização dos produtos da agricultura contemplam atividades interdependentes e, dessa forma, não podem ser consideradas individualmente e em separado, de modo que, sob o ponto de vista técnico, a utilidade do objeto pressupõe a conclusão de sua execução de acordo com as metas exigidas como um todo. 
47. Em outras palavras, ainda que restasse demonstrada a execução integral de uma das metas previstas, a título exemplificativo, não se pode considerar como válida a realização de jornadas de apoio a bases de serviço para implementação do sistema de comercialização dos produtos da agricultura familiar e economia solidária (meta 5) sem que tenham ocorrido os encontros estaduais para a sua implementação (meta 4) . 
48. Observa-se, ainda, que a não comprovação da boa e regular aplicação dos recursos públicos repassados em razão de omissão prestar contas da 2ª parcela, de certa forma, colocou em cheque a parcela já executada que, uma vez não concluída, tornou-se imprestável e sem qualquer funcionalidade, conforme consignado pela CEF em suas apurações. 
49. Destarte, no caso em tela, não se vislumbra a possibilidade de aproveitamento do que foi executado para conclusão posterior do objeto avençado, não podendo ser extraído quaisquer benefícios almejados originalmente aos produtores da agricultura familiar. Houve, portanto, completo desperdício do montante de R$ 177.723,00, referente à 1ª parcela, o qual deve ser integralmente devolvido aos cofres federais. Nesse sentido é a jurisprudência do TCU:
Acórdão 494/2016-TCU-Segunda Câmara | Relator: Ministro André de Carvalho
A execução parcial do objeto pactuado aliada à imprestabilidade da parcela realizada permite a condenação do responsável pelo valor total dos recursos repassados pelo convênio.
Acórdão 3324/2015-TCU-Segunda Câmara | Relator: Ministro Augusto Nardes
A execução parcial do objeto pactuado aliada à imprestabilidade da parcela realizada permite a condenação do responsável pelo valor total dos recursos repassados.
Acórdão 1960/2015-TCU-Primeira Câmara | Relator: Ministro Walton Alencar Rodrigues
A imprestabilidade de toda a parcela executada para o fim conveniado, por culpa do gestor, implica a imputação de débito no valor total despendido, pois a utilização de parte dos recursos federais transferidos por força de convênio, se não contribuir para o alcance do objeto pactuado, não permite o abatimento do valor a ser ressarcido e somente não se imputa débito à parcela de obra executada e com potencial de destinação útil à sociedade.
Acórdão 5481/2011-TCU-Segunda Câmara | Relator: Ministro André de Carvalho
A execução apenas parcial do objeto e a inexistência de qualquer benefício à coletividade, em face da imprestabilidade do que foi executado, resulta na obrigação de devolver integralmente os recursos federais transferidos".
27.	Destarte, remanesceram todas as condutas ilícitas atribuídas aos responsáveis, que denotam a não comprovação da boa e regular gestão dos recursos públicos e, portanto, justificam a restituição, ao erário, das quantias indevidamente percebidas pela entidade convenente.
28.	Por fim, relativamente à apenação dos responsáveis, ressalto que, conforme análise empreendida pela unidade técnica, não há empecilhos para a adoção de tal medida, haja vista a inocorrência da prescrição da pretensão punitiva deste Tribunal. 
	Pelas razões expostas, VOTO no sentido de que seja adotado o acórdão que ora submeto à apreciação deste colegiado.
TCU, Sala das Sessões Ministro Luciano Brandão Alves de Souza, em 22 de fevereiro de 2022.
Ministro JOÃO AUGUSTO RIBEIRO NARDES 
Relator